【裁判字號】    95,訴,1792
【裁判日期】    951229
【裁判案由】    侵權行為損害賠償
【裁判全文】
臺灣板橋地方法院民事判決              95年度訴字第1792號
原      告  丁○○○
訴訟代理人  李振燦律師
複代  理人  陳志誠律師
            郭瓔滿律師
被      告  戊○○○
訴訟代理人  葉秀美律師
上列當事人間請求侵權行為損害賠償事件，經本院於民國95年12
月26日言詞辯論終結，判決如下：
    主      文
原告之訴及假執行之聲請均駁回。
訴訟費用由原告負擔。
    事實及理由
一、程序方面：
    按訴狀送達後，有請求之基礎事實同一者，或不甚礙被告之
    防禦及訴訟之終結者，原告得將原訴變更或追加他訴（民事
    訴訟法第255 條第1 項但書第2 款、第7 款規定意旨參照）
    。原告本係依民法第184 條第1 項前段規定提起本件訴訟，
    嗣另追加以民事訴訟法第531 條第1 項之規定請求，本院認
    上開追加符合上開規定，自應准許。
二、原告主張：
（一）緣坐落於臺北市○○區○○段一小段454 地號土地（應有
      部分1/4 ，下稱系爭土地）及其上同段同小段739 建號建
      物（即門牌號碼臺北市○○區○○路2 段372 巷3 弄53號
      3 樓建物，下稱系爭建物；系爭土地及建物下稱系爭房地
      ）本係原告所有，被告前曾對原告向臺灣臺北地方法院（
      下稱臺北地院）提起該院94年度重訴字第141 號民事事件
      （下稱相關民案），對原告聲請裁定許可假執行，經臺北
      地院94年度裁全字第409 號假扣押事件（下稱相關裁全事
      件）裁定准許假扣押（下或稱相關假扣押裁定），之後被
      告對原告所有系爭房地聲請臺北地院以94年度執全字第37
      6 號假扣押執行事件（下稱相關執全事件）為假扣押執行
      ，合先敘明。
（二）惟相關民案業已對兩造間權利義務作出判斷如下：「至被
      告丁○○○（即本件原告，下同）連帶保證部分，被告丁○○○係與原告（即本件被告，下同）之夫賴和祥簽訂連
      帶保證契約，原告並非該契約之當事人，基於債權相對性
      原則，原告自不得本於該保證契約對被告丁○○○請求，
      是原告請求被告丁○○○依連帶保證契約，與被告賴文龍
      負連帶責任，即屬無據。」等語，是被告明知自己非連帶
      保證契約之當事人，仍據此對原告提出訴訟，並就系爭房
      地聲請相關假扣押執行並查封在案，顯係故意不法侵害他
      人權利，自應就原告因此所受之損害負賠償責任。查原告
      與訴外人即系爭房地上第二順位抵押權人乙○○訂有一協
      議書，內容約定將系爭不動產以新臺幣（下同）5,860,00
      0 元之價格（即由乙○○清償原告積欠訴外人華南商業銀
      行股份有限公司〈下稱華銀〉之債務3,360,000 元及乙○○之債務2,500,000 元互相抵銷）出售予乙○○。惟此協
      議書因系爭房地經被告聲請相關假扣押執行致原告無法履
      行，嗣系爭房地更經臺北地院94年度執字第13987 號清償
      債務強制執行事件（下稱相關執行事件）遭拍定人以4,63
      9,999 元拍定，遠不及原告本得依協議書出售予乙○○之
      金額。按原告本得藉由出售系爭房地而免除對華銀及乙○○之債務，卻因被告違法不當之假扣押而無法處分系爭房
      地，致原告受有仍應給付乙○○2,500,000 元及相關利息
      之損失。為此，依民法第184 條第1 項前段之規定，請求
      被告賠償2,500,000 元及相關法定遲延利息。
（三）相關假扣押裁定業經本件被告嗣後具狀聲請撤銷，而為臺
      北地院95年度全聲字第212 號撤銷假扣押裁定事件（下稱
      相關全聲事件）於95年3 月16日裁定撤銷（下或稱相關撤
      銷假扣押裁定），易言之，被告所據相關假扣押裁定係因
      民事訴訟法第531 條第1 項之規定而撤銷，是原告亦得依
      民事訴訟法第531 條第1 項之規定請求被告賠償損害。而
      按「關於民事訴訟法第531 條第1 項所定之賠償損害責任
      ，乃本於假扣押裁定撤銷之法定事由而生，債務人賠償請
      求權之成立，即不以債權人之故意或過失為要件，亦屬於
      所謂無過失責任之一種。」（最高法院58年臺上字第1421
      號判決意旨參照）。故法院僅須審酌債務人是否因假扣押
      裁定而受有損害，及所受損害與假扣押間有無因果關係。
      且查人民之財產權應受保護，債權人若無足以信其對債務
      人確有權利存在之正當理由，就查封債務人財產致生之損
      害，即應依侵權行為負責賠償損害；其無正當理由而誤認
      有權利存在者，亦不能免此項責任（最高法院86年臺上字
      第2695號判決意旨參照）。申言之：
  １、被告明知原告係訴外人即被告之夫賴和祥簽訂連帶保證契
      約，被告並非該連帶保證契約之當事人，自不得本於該連
      帶保證契約而對原告為訴訟上請求及對原告之不動產為相
      關假扣押執行之聲請。換言之，被告明知與原告間並無連
      帶保證契約存在，亦即被告明知對原告並無債權，而仍矇
      騙法院，聲請假扣押原告所有之系爭房地，顯非正當權利
      之行使，被告自有故意以聲請法院實施假扣押之手段，侵
      害原告之權利甚明，被告即應依侵權行為負責賠償損害。
  ２、況被告對原告並無債權，被告不應對原告起訴並聲請假扣
      押，否則被告即有侵權損害賠償責任等情，證人丙○○屢
      向被告曉諭並請被告撤銷假扣押，惟被告仍執意拒不撤銷
      假扣押，顯見被告對其聲請相關假扣押執行係屬侵權行為
      之事實，應屬明知並有意使其發生在先，繼之又「消極不
      作為（即拒不撤銷假扣押）」，致使原告受有不能清償華
      銀與乙○○欠款債務之損害，被告當然構成侵權賠償責任
      。
  ３、華銀既已同意如在被告撤銷假扣押、乙○○代為清償3,36
      0,000 元債務之情況下，即撤回拍賣執行，而如協議書第
      4 條約定所示，乙○○本即負有為原告向華銀清償欠款義
      務。易言之，只要被告撤銷假扣押，華銀即撤回拍賣執行
      ，原告即可因上開協議書之約定實現「以5,860,000 元買
      賣價金清償華銀3,360,000 元及乙○○2,500,000 元欠款
      」之清償利益，然而原告上開清償債務計劃卻因被告對其
      聲請假扣押，致使原告仍受不能清償乙○○上開2,500,00
      0 元欠款之損害，兩者間自具有相當因果關係，故原告主
      張依民事訴訟法第531 條第1 項或侵權行為之法律關係，
      請求被告賠償損害2,500,000 元及其法定遲延利息自係有
      理。
（四）是原告聲明：被告應給付原告2,500,000 元，及自起訴狀
      繕本送達之翌日起至清償日止按週年利率5%計算之利息。
三、被告則以：
（一）民法第184 條第1 項前段之侵權行為，以有故意或過失不
      法侵害他人權利為成立要件。是故意或過失以聲請法院實
      施假扣押或假處分為手段，侵害他人權利之情形，須行為
      人對其聲請假扣押係屬侵權行為之事實明知並有意使其發
      生，或預見其發生，而其發生並不違背其意，或怠於善良
      管理人之注意，始足當之。而關於此部分之事實，應由主
      張權利存在之原告負舉證之責，依此，被告因信賴對原告
      確有權利存在，依法聲請相關假扣押執行查封系爭房地，
      難認有何侵權行為之情事存在。
（二）被告係依民事訴訟法保全程序對原告所有之系爭房地聲請
      相關假扣押執行，為行使訴訟上之權利，係法律上正當之
      理由，尚難認被告有何故意、過失不法侵害原告之權利。
      雖相關民案認本件被告並非契約當事人，基於債權相對性
      原則，本件原告無庸負連帶損害賠償之責，然相關假扣押
      執行已因相關民案判決本件被告敗訴，本件被告並未上訴
      ，並於95年2 月14日向相關執全事件撤回執行；惟訴外人
      華銀早於94年1 月16日對本件原告取得臺灣宜蘭地方法院
      （下稱宜蘭地院）93年度執字第3205號清償債務強制執行
      事件核發債權憑證（下稱債權憑證，該債權憑證係因華銀
      執對本件原告向臺灣臺中地方法院〈下稱臺中地院〉核發
      支付命令，經臺中地院92年度促字第51265 號支付命令事
      件核發支付命令並確定，華銀持該支付命令向宜蘭地院聲
      請強制執行因執行金額不足清償債權，而由宜蘭地院核發
      上開債權憑證），而執該債權憑證於94年4 月19日聲請臺
      北地院對本件原告為本案執行，致系爭房地雖經本件原告
      聲請相關假扣押執行，惟仍無法啟封所致，惟系爭房地並
      非由被告聲請拍賣，其拍賣之結果本非被告所能預料，亦
      不能由被告負責。
（三）原告主張系爭房地以5,860,000 元出售乙○○是否屬實，
      亦應由原告負舉證之責，況原告僅以1 紙協議書逕為主張
      由乙○○清償被告積欠華銀3,360,000 元及被告積欠乙○○之2,500,000 元互為抵銷，亦顯與經驗法則有違。
（四）詳究最高法院58年臺上字第1421號判例意旨，該判例雖肯
      認該項損害賠償請求權之成立不以債權人主觀上有故意過
      失為必要，惟損害之發生與有責任原因損害賠償之債，以
      有損害之發生及有責任原因之事實，且二者之間有相當之
      因果關係為成立要件。故原告主張損害賠償之債如不合於
      此項成立要件者，即難有損害賠償請求權存在（最高法院
      48年臺上字第481 號判例意旨參照）。原告稱系爭房地曾
      與華銀約定由被告撤銷相關假扣押執行之聲請，並由乙○○代為清償3,360,000 元後，華銀即回拍賣執行之主張是
      否真實？係在何時達成此約定？自應由原告負舉證責任。
      縱認肯定華銀與原告確實曾作成該項約定，但基於債權相
      對性原則，該約定自無法拘束被告，被告對原告與華銀約
      定之條件成就與否並無促成義務，再者，系爭房地是否會
      被華銀聲請拍賣？賣得多少價金？原告與乙○○之約定是
      否真實？乙○○於原告撤回相關假扣押執行之聲請後是否
      履約？一切均係未知，且與原告是否撤銷假扣押並無相當
      因果關係。
（五）是被告聲明：
  １、原告之訴及假執行之聲請均駁回。
  ２、如受不利判決，願供擔保請准免為假執行。
四、原告主張上開情事，固據其提出協議書、支票、相關執行事
    件函、相關撤銷假扣押裁定等件為證，惟均為被告所否認，
    並以前揭情詞為辯。是原告是否有其所主張之損害，縱或有
    其所主張之損害，惟此損害與被告聲請相關假扣押執行是否
    有相當因果關係，厥為本件重要之爭執，先此指明。
五、原告主張其因被告聲請相關假扣押執行，受有其仍需清償訴
    外人乙○○2,500,000 元債務等損害等情，無非係依其所提
    其與乙○○簽立之協議書1 件為證（見本院卷第4 頁），然
    為被告所否認。經查：
（一）經細繹協議書，其上係載有：「．．．二、乙方（指原告
      ，下同）積欠華南銀行股份有限公司新臺幣3,600,000 元
      整，現由法院執行中，甲方（指乙○○，下同）應配合至
      銀行洽商停止拍賣或直接轉設定事宜。三、乙方積欠甲方
      新臺幣2,500,000 元，雙方同意做為抵銷本件房地之買賣
      價金。四、乙方所有本件房地另有第三人戊○○○（即被
      告）之假扣押，甲方同意陪同乙方處理，與戊○○○協商
      辦理撤銷該假扣押，乙方積欠華南銀行股份有限公司新臺
      幣3,360,000 元整，甲方應負責清償。．．．六、乙方如
      無法排除假扣押，本件買賣同無效，甲方同意解除，由法
      院繼續執行，但乙方同意將積欠甲方之新臺幣2,500,000
      元及利息一併計算返還甲方。．．．」等字句，是由協議
      書第四條「四、乙方所有本件房地另有第三人戊○○○（
      即被告）之假扣押，甲方同意陪同乙方處理，與戊○○○
      協商辦理撤銷該假扣押，乙方積欠華南銀行股份有限公司
      新臺幣3,360,000 元整，甲方應負責清償。」之記載，即
      可認定原告與乙○○簽訂此協議書時，即已明知「被告已
      聲請臺北地院為相關假扣押執行聲請」之情事，是縱認原
      告受有其主張之損害，惟此損害是否為被告為相關假扣押
      之執行而生？實非無疑。
（二）次依上開協議書之記載，原告本已積欠華銀、乙○○為數
      不少之債務存在，且其積欠華銀、乙○○債務之時期均應
      係發生在被告聲請為相關假扣押執行之前，則原告本即應
      依債務人之地位，向債權人華銀、乙○○清償所積欠之債
      務方是，而系爭協議書縱或因被告未撤回相關假扣押執行
      之聲請而未能履行，惟原告亦未因未履行此協議書而增加
      對華銀、乙○○之負債，易言之，無論被告有無為相關假
      扣押執行之聲請、聲請後有無撤回，均未影響、更未加重
      原告對華銀、乙○○間應負債務清償之責，是由此點以觀
      ，亦難認原告因被告聲請系爭假扣押執行而受有何損害。
（三）上開協議書之當事人乃原告與乙○○，惟協議書內容除該
      2 人外，尚言及非協議書當事人之被告及華銀，是此協議
      書如何得拘束非當事人之被告及華銀？已甚有疑問。且訊
      據證人即華銀負責相關執行程序事務之該行萬華分行職員
      甲○○證稱：「我在華南銀行萬華分行上班。就系爭執行
      事件，確實由我來負責。丙○○（即乙○○之父）曾至銀
      行找我，說要談幫原告還款事宜，94年4 月我們銀行去執
      行時本金尚有3,360,000 元。不過我已經忘記他當時說要
      還款的數字。」，「（問：有無談及在何條件下跟華南銀
      行講好，華南銀行就可以撤回該執行？）只要華南銀行債
      權『全部受償』，我們當然可以撤回該執行。」，「（問
      ：當時華南銀行是以何執行名義為之？）最早的執行名義
      好像是支付命令，但嗣後我們是以債權憑證為執行名義聲
      請強制執行的（庭呈債權憑證）．．．」，「（被告訴訟
      代理人問：如被告不為假扣押，華南銀行是否會不為強制
      之執行？）不會的，因為債權未全部受償。」等語（見本
      院卷第65至66頁）；再核被告所提相關執行事件之分配表
      所載，原告積欠華銀債務單就本金即達3,362,111 元，已
      超過協議書上所載之3,360,000 元，再加上原告積欠華銀
      利息之起息日（93年11月2 日）至簽訂協議書日（93年9
      月5 日）之約定遲延利息達220,119 元（計算方式：3,62
      2,11 1×7.835%×305/365 ＝220,119 元，元以下四捨五
      入），是綜合證人甲○○之證言及分配表之記載，即乙○○在簽訂協議書當日即依協議書之約定找證人甲○○商談
      還款事宜，至少也要給付華銀本利和3,582,230 元（此項
      計算方式尚不包括違約金），華銀始有同意原告債務全部
      清償之可能，然此金額已超出協議書上所載3,360,000 元
      多達222,230 元，非可謂少，易言之，即協議書第四條後
      段關於「．．．乙方積欠華南銀行股份有限公司新臺幣3,
      360,000 元整，甲方應負責清償。」之約定根本與事實未
      符，華銀根本不可能在乙○○「僅代償3,360,000 元」之
      情況下即同意原告債務全部清償，並撤回強制執行之聲請
      ，是原告自無可能據此同意書主張其受有何損害。
    綜上，此協議書既係原告與乙○○在被告為相關假執行聲請
    後始為之，且原告與乙○○簽訂之協議書亦無從拘束非當事
    人之被告與華銀，而事實上華銀亦不可能按照此協議書上之
    條件即同意原告積欠之債務視為全部清償完畢並撤回執行，
    而原告事後終究未依此協議書履行，亦未增加其對華銀及乙○○應負之債務，是均難以此協議書之存在，即認原告受有
    損害，是原告主張其因被告聲請相關假扣押執行受有損害，
    尚非可採。
六、繼按「債權人收受假扣押或假處分裁定後逾30日者，不得聲
    請執行。」，強制執行法第132 條第3 項規定甚明。續按「
    因故意或過失，不法侵害他人之權利者，負損害賠償責任。
    」，「假扣押裁定因自始不當而撤銷，或因第529 條第4 項
    及第530 條第3 項之規定而撤銷者，債權人應賠償債務人因
    假扣押或供擔保所受之損害。」，民法第184 條第1 項前段
    民事訴訟法第531 條第1 項固定有明文，惟此之所謂損害，
    必須基於侵權行為或債權人假扣押執行行為而引起，且損害
    及行為兩者之間須具有相當因果關係，始足當之。本件原告
    主張其因協議書之無法履行，而受有須向乙○○清償2,500,
    000 元之債務為其損害「縱認」為真實，惟查被告已於相關
    民案一審判決其對本件原告之請求敗訴後之95年2 月14日即
    向相關執行事件具狀撤回相關假扣押執行之聲請，業據其提
    出撤回聲請狀1 件附卷可查（見本院卷第55頁），是相關執
    行事件本應依此聲請就相關假扣押執行標的即系爭房地進行
    啟封，惟因華銀早於94年4 月19日即另向臺北地院聲請對原
    告進行強制執行（見本院卷第74頁強制執行聲請狀）之故始
    未就系爭房地啟封，惟依前揭強制執行法第132 條第3 項之
    規定，被告撤回相關假扣押執行之日距其收受相關假扣押裁
    定早已逾30日，即被告無法再執相關假扣押裁定對被告為其
    他假扣押之執行，而系爭房地拍定日係在被告撤回假扣押執
    行1 月餘後之95年3 月21日（見本院卷第66、69頁證人甲○○、丙○○之證詞及第79頁之相關執行事件第二次拍賣公告
    ），換言之，系爭房地拍定前1 月有餘，被告即已撤回相關
    假扣押執行之聲請，則系爭房地雖遭拍定，惟尚難認與被告
    有涉，原告若因系爭房地拍定而受有損害，亦難認與被告相
    關假扣押之聲請有何因果關係。
七、從而，原告就其因被告聲請相關假扣押之執行受有何種損害
    ，縱或有損害，則此損害與被告聲請相關假扣押之執行是否
    有因果關係均無法證明，被告之抗辯尚非無據。從而，原告
    依民法第184 條第1 項前段及民事訴訟法第531 條第1 項之
    規定，請求被告應給付2,500,000 元，及自起訴狀繕本送達
    之翌日起至清償日止按週年利率5%計算之利息，為無理由，
    其假執行之聲請亦失所附麗，自應併予駁回。
八、本件事證已臻明確，兩造其餘攻擊防禦方法及舉證，經本院
    審酌後，或與本件之爭執無涉，或對本件判決結果不生影響
    ，爰不一一論述，併此敘明。
九、訴訟費用負擔之依據：民事訴訟法第78條。
中    華    民    國    95    年    12    月    29    日
                  民事第二庭法  官  鍾啟煌
以上正本係照原本作成。
如對本判決上訴，須於判決送達後20日內，向本院提出上訴狀，
上訴臺灣高等法院（應按他造人數提出繕本）。
中    華    民    國    95    年    12    月    29    日
                            書記官  李威賜


司法院資訊處製作；財團法人民間司法改革基金會備份。
